【裁判字號】    98,台上,1812
【裁判日期】    980402
【裁判案由】    誣告
【裁判全文】
最高法院刑事判決            九十八年度台上字第一八一二號
上  訴  人  甲○○
上列上訴人因誣告案件，不服台灣高等法院台南分院中華民國九
十七年十二月三十一日第二審更審判決（九十七年度重上更(二)字
第三六七號，起訴案號：台灣台南地方法院檢察署九十年度偵字
第三二六號），提起上訴，本院判決如下：
    主  文
原判決撤銷，發回台灣高等法院台南分院。
    理  由
本件原判決撤銷第一審科刑之判決，改判仍論處上訴人甲○○意
圖他人受刑事處分，向該管公務員誣告罪刑（緩刑二年）。固非
無見。
惟查：(一)原判決事實認定民國八十一年四月間，劉德模知悉上訴
人欲承租山坡地，向渠佯稱其有Ａ地承租權（即原判決附表一編
號１所示國有土地）。因上訴人認Ａ地面積過小，劉德模隨即承
諾會與相鄰Ｂ地（即原判決附表一編號２所示國有土地）承租人
賴新發洽談，再一併將Ａ、Ｂ兩地轉租予上訴人。上訴人信以為
真，乃以新台幣（下同）二百五十萬元，與劉德模簽立Ａ、Ｂ兩
筆土地讓渡書。嗣劉德模於收受該二筆土地承租權讓渡權利金後
，遲未將其土地承租人所簽租約，交予上訴人，上訴人始知受騙
，乃對劉德模提起詐欺告訴等情。然嗣於理由內則謂上訴人向劉
德模承買林地之範圍，究竟為何？係Ａ＋Ｂ地？或係僅有Ｂ地？
依上訴人之供述可知，其主要告訴之對象係劉德模與賴新發，由
告訴賴新發一點可推知，當時向劉德模所購買林地應係賴新發所
使用之Ｂ地，而不及Ａ地，此觀上訴人提出讓渡契約書，其上載
明：「一、讓與標的物：讓渡人在……陳麒麟耕地之南傍面積大
約拾甲左右之竹林（麻竹）。……中華民國柒拾玖年伍月玖日。
讓渡人：賴新發。地址：……讓受人：劉德模。地址：……」等
語甚明。則原判決事實既認上訴人係以二百五十萬元向劉德模購
買上開Ａ、Ｂ兩筆土地之承租權，乃於論斷理由又謂上訴人向劉
德模所購買者，僅係賴新發所使用之Ｂ地，不及於Ａ地，致所為
事實認定與理由之論敘前後不相一致，而有判決理由矛盾之違法
。(二)原判決於理由內就本院前次發回更審意旨所指上訴人辯稱八
十一年四月間劉德模帶伊看系爭山坡地時，曾表示「要叫Ａ地的
人，介紹隔壁Ｂ地的人，也一併賣」，另伊與劉德模訂立之讓渡
書均記載「土地面積約十甲左右」，扣除賴新教耕作之三甲地，
尚有七甲地，可以推定劉德模讓渡予伊之土地包括賴新發及賴新
教耕作之土地等語，與劉德模所述情節吻合，則所稱賴新教介紹
賴新發出售土地乙節，有合理根據，並非虛構，亦與判決事實認
定劉德模向上訴人行騙之情節並無扞格，似徵上訴人所辯非全無
憑據。係以觀諸上訴人提出如原判決附表二編號１及附表三之告
訴內容，可知其主觀上認定承買之標的為Ｂ地，而Ｂ地係透過賴
新教介紹之故。嗣渠於提出該附表二編號１及附表三所示告訴內
容，經不起訴處分後，始將賴新教列入集團成員，足證上訴人供
稱其主要告訴對象係劉德模與賴新發乙節，為其真意。因認上訴
人於本案更一審判決後提起上訴時，所以提出上開發回意旨所指
之答辯理由，實係因選任辯護人發覺讓渡書約定讓渡範圍為十甲
土地，故而為該答辯，此乃事後之辯詞，非上訴人屢次憑空捏造
「賴新教有參與劉德模詐騙行為」之合理依據，自不足為有利於
上訴人之認定（見原判決第七至九頁）。然上訴人之選任辯護人
甫於上訴原審法院之九十一年九月二十三日所具辯護意旨狀，即
指八十一年四月間，上訴人經楊麗霞、蘇帖介紹得知劉德模經常
仲介買賣山坡地，乃欲經由劉某購買山林地（使用權及轉讓承租
權），嗣劉某帶上訴人前往山林地現場，看見一處面積約三甲之
山林地（下稱甲地），上訴人嫌太小，而旁邊有另一面積約七甲
之山林地（下稱乙地），劉某表示「這塊地（指乙地）你有無中
意，不然我來叫該（甲地）地主介紹隔壁那塊地（乙地）的人一
併出賣給你」等語，此時，上訴人並不知該二塊土地之地主係何
人，之後因劉德模無法提出承租契約，上訴人認遭詐騙，提出控
告，而劉某反控上訴人與蕭榮棟偽造文書，經上訴人調查後，始
知上開二筆土地分別係賴新教、賴新發兄弟所耕種。由於劉某當
初帶伊去現場看地時，曾為上開表示，嗣又稱將大約「十甲」之
土地轉讓予上訴人，上訴人乃合理推論劉某確有叫甲地之人介紹
乙地之人一併賣地，故有「賴新教介紹賴新發將土地賣予劉德模
」之說詞，足見伊該項陳述非虛等語（見原審上訴卷第七十一、
七十二頁）。則原判決理由以上訴人於更一審判決後提起上訴時
，因其選任辯護人發覺上訴人與劉德模所立讓渡書約定讓渡範圍
為十甲土地，故而為上開辯詞云云，要與上開卷證不相符合，而
有證據上理由矛盾之違誤。(三)已受請求之事項未予判決者，其判
決當然違背法令，刑事訴訟法第三百七十九條第十二款定有明文
。本件檢察官起訴事實認上訴人係基於意圖使賴新教受詐欺及偽
證罪刑事處分之概括犯意，自八十四年間起至八十七年間止，連
續多次以賴新教有參與介紹劉德模向賴新發購買位於台南縣玉井
事業區第二十八林班之國有林班地之不實事實，向檢察官提出賴
新教涉犯詐欺及偽證罪之告訴等情（見一審卷第二頁）。而原判
決事實認定上訴人係於其附表二編號1至4所示之八十四年十二月
十八日至八十五年十二月十三日，虛構事實誣告賴新教等情，但
對上訴人被訴於八十七年間所為誣告犯行之成否，則未有一語敘
及，應有已受請求之事項未予判決之違失。以上，或係上訴意旨
所指摘，或為本院得依職權調查之事項，應認原判決仍有撤銷發
回更審之原因。原判決不另諭知無罪部分，基於審判不可分之原
則，併予發回。
據上論結，應依刑事訴訟法第三百九十七條、第四百零一條，判
決如主文。
中    華    民    國  九十八  年    四    月    二    日
                      最高法院刑事第十二庭
                          審判長法官  黃  一  鑫
                                法官  張  春  福
                                法官  林  勤  純
                                法官  李  錦  樑
                                法官  陳  國  文
      本件正本證明與原本無異
                                      書  記  官
中    華    民    國  九十八  年    四    月   十五   日
                                                     m


司法院資訊處製作；財團法人民間司法改革基金會備份。
